最高法院刑事判決　　　　　　　　　　　　　　　九十一年度台上字第五二二０號
　　上　訴　人　甲○○
右上訴人因殺人未遂案件，不服臺灣高等法院高雄分院中華民國八十九年七月十二日
第二審判決（八十九年度上訴字第四八四號，起訴案號：臺灣高雄地方法院檢察署八
十八年度偵字第一四四二號），提起上訴，本院判決如左：
    主  文
上訴駁回。
    理  由
按刑事訴訟法第三百七十七條規定，上訴於第三審法院，非以判決違背法令為理由，
不得為之。是提起第三審上訴，應以原判決違背法令為理由，係屬法定要件。如果上
訴理由狀並未依據卷內訴訟資料，具體指摘原判決不適用何種法則或如何適用不當，
或所指摘原判決違法情事，顯與法律規定得為第三審上訴理由之違法情形，不相適合
時，均應認其上訴為違背法律上之程式，予以駁回。本件原判決撤銷第一審法院變更
檢察官起訴法條論處上訴人甲○○過失致人受重傷（累犯）罪刑之判決，改判論處上
訴人連續殺人未遂（累犯）罪刑（處有期徒刑六年）。上訴人之上訴意旨略稱：（一
）第一審判決認定告訴人李榮祥係因以左手搶奪上訴人左手握持之鐮刀猛力拉扯，致
左手掌遭割傷，故於事實欄認定：「經警於民國八十八年一月七日上午四時許，在李
順清高雄縣鳳山市○○街一二０巷一號住處前，查獲甲○○（即上訴人），並循線在
其高雄縣鳳山市○○○路九十一號處，扣得所有供本件犯罪用之彎型鐮刀一把（另查
扣與本件犯罪無關之西瓜刀一把）」，並據之說明上訴人並無殺害李榮祥之故意，因
而論處上訴人過失致重傷罪刑。此一認定與最高法院六十一年台上字第三六七九號判
例之論敘（即殺人未遂罪之成立，以有戕害他人生命之故意，著手於殺人之實行，而
未發生死亡結果為要件）相符。第一審判決對案情之分析及證據之論述，既已明確，
其認事用法自無違誤，應予維持，原判決竟將第一審判決撤銷，改判上訴人連續殺人
未遂重罪，有判決不適用法則及適用法則不當之違法。（二）原判決援引內政部警政
署刑事警察局（下稱刑事警察局）鑑驗書，對第一審判決認定與李榮祥受創無關之西
瓜刀一把，改認定李榮祥左手掌之傷勢係遭上訴人持該把西瓜刀砍殺造成，遽爾判處
上訴人連續殺人未遂罪刑。惟該份鑑驗書可否將第一審法院以肉眼勘驗所得之事實（
即西瓜刀上面完整，未見血跡或斑點，鐮刀上疑似有血跡斑點）推翻﹖原判決未依職
權詳加調查，有違最高法院五十七年台上字第三三九九號判例意旨（即刑事訴訟係職
權調查主義，鑑定報告祇為形成法院心證之資料，對於法院之審判並無拘束力，故待
證事實，雖經鑑定，法院仍應本於職權予以調查，以期發見事實之真相，不得僅憑鑑
定報告作為判決之唯一證據）、及刑事訴訟法第三百七十九條第十款、同法第三百七
十八條之規定，自屬當然違背法令。（三）法院審理案件應重初供，警方人員於警局
初次訊問李榮祥時，即在問話筆錄下方註明：（鐮刀有血跡），而第一審法院當庭拆
封勘驗扣案之鐮刀及西瓜刀，亦認鐮刀有血跡，西瓜刀無血跡，此與警方人員勘驗之
結果相同，足認上述鑑驗書鑑定結果認西瓜刀上有血跡，顯非可採，原審就上開疑點
未再探入調查，依刑事訴訟法第三百七十九條第十款及同法第三百七十八條之規定，
原判決自有重大違法。（四）證人即診斷李榮祥之醫師賴炳文於第一審已證稱：李榮
祥左手掌傷係大幅度橫斜走向斷裂傷，足證李榮祥供稱：係遭上訴人以西瓜刀由上向
下砍殺時，舉左手抵擋，與情理不符。況且上訴人與李榮祥及告訴人李孝平、彭政弘
等人平日關係良好，並為熟識鄰居，當時上訴人復因冀望向李孝平借款，而有求於李
孝平，伊分持西瓜刀及鐮刀在李榮祥住處巷口揮舞，意在嚇唬李榮祥，絕無殺害之犯
意，其後伊為關心李榮祥傷勢，始改乘機車前往探望。至於當時帶西瓜刀一把，乃
恐再遭圍毆之故，並無持之殺人之意思，僅因彭政弘見上訴人手持西瓜刀即驚惶逃逸
，致誤會上訴人持刀追殺，原判決竟撤銷第一審判決，改論處上訴人連續殺人未遂罪
刑，與上引最高法院六十一年台上字第三六七九號判例意旨及刑事訴訟法第三百七十
八條之規定有違，自屬違背法令云云。
惟查原判決依憑告訴人李榮祥、李孝平、彭政弘之指訴、證人李順清、陳啟明、李陳
秀來、陳進國、賴炳文之證言、卷附李榮祥診斷證明書、證人即查獲本案員警陳進國
所繪尾追上訴人路線圖、彭政弘所繪遭追殺之路線圖、李榮祥繪製遭砍殺現場圖、扣
案之西瓜刀、鐮刀各一把暨原審勘驗扣案西瓜刀、鐮刀之勘驗筆錄、李榮祥左手掌所
受之截斷傷勢係斜橫斷走向，有截肢照片四幀可按及刑事警察局八十八年十一月十五
日（八八）刑醫字第一一三０七二號鑑驗書等證據資料，認定上訴人有其事實欄所載
之連續殺人未遂犯行，已於理由內詳敘其調查證據之結果及取捨證據認定之理由。並
就上訴人否認犯罪之辯解，認非可採，一一指駁。復列舉事證，說明上訴人應有殺害
李榮祥、李孝平及彭政弘之故意。就形式上觀察，原判決並無未盡調查能事、不適用
法則及適用法則不當等當然違背法令之情形。上訴意旨（一）未依據卷內訴訟資料，
具體指摘原判決究竟不適用何種法則或如何適用不當，僅以原判決撤銷第一審論處罪
刑較輕之判決，改判論處其連續殺未遂罪刑，即任指原判決不適用法則及適用法則不
當，顯不足以辨識原判決已具備違背法令之形式要件。再者證據取捨，屬事實審法院
之職權，祇要不違背證據法則，即難任指為違法。原判決以刑事警察局八十八年十一
月十五日（八八）刑醫字第一一三０七二號鑑驗書認：「本案鐮刀，以O-TOLIDINE血
跡反應檢測法檢測結果，未發現可疑血跡斑。本案西瓜刀，以O-TOLIDINE血跡反應檢
測法檢測結果，呈弱陽性反應」（見第一審卷第四九頁）與李榮祥於警訊及偵、審中
一再指訴：上訴人係持刀往伊頭部砍下，伊除閃避頭部要害外，復以左手阻擋，致左
手掌遭砍斷等語，相互印證，認定：李榮祥左手掌遭砍斷係上訴人持西瓜刀砍殺造成
，並據上開鑑驗結果，於理由內說明：「原審（指第一審）法院勘驗鐮刀謂其上有疑
似血跡之斑點，西瓜刀上面完整未見有血跡或斑點，並非經科學之鑑定，被告（指上
訴人）復供認：不知刀子是否有血跡，及警局初訊時，警方人員問話部分，曾註明鐮
刀有血跡，自非可信」。核屬事實審法院無違於證據法則之採證認事自由判斷職權之
合法行使，並未違法。更非以該份刑事警察局鑑驗書作為判決之唯一證據。上訴意旨
（二）、（三）徒憑己意，或對事實審法院採證認事自由判斷職權之合法行使，再為
單純事實上爭執，或未依據卷內資料任指原判決違背本院五十七年台上字第三三三九
號判例（即僅以鑑定報作為判決之唯一依據），自非合法之第三審上訴理由。又原審
於審判期日已當庭勘驗扣案之西瓜刀、鐮刀，復以提示並告以要旨之方式，命上訴人
就上開刑事警察局鑑驗書為辯論。則其對採為判決基礎之上開鑑驗書，顯非未踐行調
查證據程序。況且原審審判長，於審判期日諭知證據調查完畢開始辯論之前，詢問上
訴人：「尚有何證據請求調查？」，上訴人復答稱：「無」（見原審卷第六一頁），
上訴意旨（三）至法律審之本院，始另執原審就上開鑑驗書鑑驗結果與第一審勘驗結
果及警訊筆錄記載不符部分，未加調查，並據此指摘原判決未盡證據調查之能事，自
非依據卷內資料而為主張。次查原判決理由內已列舉事證，詳細說明上訴人確有殺害
李榮祥、李孝平及彭政弘之故意（見原判決第四頁第五行至第十頁第十行、第十二頁
第十行至第十五行、第十四頁第十五行至第十七頁第八行），上訴意旨（四）就原判
決理由內已詳細說明之事項，對事實審法院採證認事自由判斷職權之合法行使，再為
單純事實上爭執，並據之指摘原判決與本院六十一年台上字第三六七九號判例意旨（
即殺人未遂罪之成立，以有戕害他人生命之故意，著手於殺人之實行，而未發生死亡
之結果為要件）及刑事訴訟法第三百七十八條之規定有違，顯屬誤會，自非適法之第
三審上訴理由。綜上所論，本件上訴人之上訴違背法律上之程式，應予駁回。
據上論結，應依刑事訴訟法第三百九十五條前段，判決如主文。
中      華      民      國    九十一    年      九      月     十九     日
                              最高法院刑事第一庭
                                  審判長法官  施  文  仁
                                        法官  林  永  茂
                                        法官  蕭  仰  歸
                                        法官  賴  忠  星
                                        法官  洪  佳  濱
      右正本證明與原本無異
                                              書  記  官
中      華      民      國    九十一    年      九      月    二十五    日
